臺灣高等法院民事判決
110年度上易字第17號
上  訴  人  張惟諦  
訴訟代理人  黃勝文律師
            莊頌瑞律師
被  上訴人  邱鐘慶  
訴訟代理人  謝智潔律師
            陳依君律師
上列當事人間請求遷讓房屋等事件，上訴人對於中華民國109年6
月24日臺灣臺北地方法院109年度訴字第1667號第一審判決提起
上訴，本院於110年3月24日言詞辯論終結，判決如下：
    主      文
上訴駁回。
第二審訴訟費用由上訴人負擔。
    事實及理由
一、被上訴人主張：伊之父親邱貳定於民國98年1月1日，將門牌
    號碼臺北市○○區○○○路00巷00號2樓之房屋（下稱系爭房屋）
    出租予上訴人，其後於104年1月1日續約，原訂租期至106年
    12月31日止，租金為每月新臺幣（下同）2萬3000元，並約
    定由上訴人負責繳納管理費每月600元，嗣邱貳定於104年12
    月22日死亡，由伊繼承系爭房屋及承租人之地位，兩造於租
    期屆滿後，因上訴人仍續為使用系爭房屋並繳納租金、管理
    費，伊亦未為反對之意思，應視為以不定期限繼續前開租賃
    契約（下稱系爭租約）；詎上訴人自108年1月1日起即未繳
    管理費，並自同 年6 月起欠付租金，經催告無果，伊於108
    年11月25日發函再次催告，表明若未繳納將同時以該函終止
    系爭租約，上訴人於翌日即同年月26日收受後仍拒不清償，
    系爭租約應已於該日終止，上訴人應騰空返還系爭房屋，並
    給付伊10萬1453元（108年6月1日起至同年11月26日之租金9
    萬4933元，已扣除押租金4萬元；及伊已付自108年1月1日起
    至同年11月26日之管理費6520元，合計10萬1453元），及自
    108年11月27日起至遷讓返還系爭房屋之日止，按月給付不
    當得利2萬3600元（租金2萬3000元、管理費600元，合計2萬
    3600元）等語。爰依系爭租約第4條、第14條第1項及民法第
    179條、第455條前段、第767條第1項前段規定，求為命上訴
    人㈠騰空返還系爭房屋；㈡給付10萬1453元，及自108年11月2
    7日起算之法定遲延利息；㈢自108年11月27日起至遷讓返還
    系爭房屋之日止，按月給付2萬3600元之判決。原審判決上
    訴人㈠騰空返還系爭房屋；㈡給付10萬1453元，及其中8萬100
    0元（即108年1月至10月之租金及管理費）自108年11月27日
    起，另2萬0453元（即108年11月1日至同年月26日之租金及
    管理費）自108年12月1日起，均至清償日止起算之法定遲延
    利息；㈢自108年11月27日起至遷讓返還系爭房屋之日止，按
    月給付2萬3600元，駁回被上訴人其餘請求。上訴人不服，
    提起上訴（被上訴人就其敗訴部分，未聲明不服，非本院審
    理範圍，下不贅述）。被上訴人並答辯聲明：上訴駁回。
二、上訴人則以：伊於106年12月31日租期屆滿，即搬離系爭房
    屋，並將鑰匙交予其母親即訴外人張婷使用，系爭房屋之承
    租人已變更為張婷，並由張婷與被上訴人配偶聯繫系爭房屋
    相關事宜，張婷自107年1月起至108年5月止均按月繳付租金
    ，自107年1月起至同年12月止亦按月繳納管理費，原租約租
    期已屆滿，伊無續約之意思，亦無繼續使用系爭房屋之事實
    ，被上訴人主張系爭租約為不定期租賃，訴請伊遷讓房屋並
    給付租金、管理費及不當得利等，均無理由等語置辯。並上
    訴聲明：㈠原判決不利於上訴人之部分廢棄；㈡上開廢棄部分
    ，被上訴人在第一審之訴及假執行之聲請均駁回。
三、查，邱貳定於98年1月1日將系爭房屋出租予上訴人，其後於
    104年1月1日續約，原訂租期至106年12月31日止，租金每月
    2萬3000元，並約定由上訴人負責繳納管理費每月600元，嗣
    邱貳定於104年12月22日死亡，由被上訴人繼承系爭房屋及
    承租人之地位，系爭房屋之管理費、租金分別自108年1月及
    6月起即欠繳至今，被上訴人先後於108年10月2日、同年11
    月25日發函向上訴人催告，復於同年月26日終止系爭租約等
    情，為兩造所不爭執（見本院卷第112頁），並有戶口名簿
    、死亡證明書、建物謄本暨異動索引、租賃契約、存款帳戶
    查詢交易明細表、存證信函暨回執可據（見原審補字卷第17
    至45頁），堪信為真實。
四、被上訴人主張原訂租期屆滿後，兩造自107年1月1日起視為
    以不定期限繼續租約，上訴人為系爭房屋之承租人，是否有
    據?
　㈠按租賃期限屆滿後，承租人仍為租賃物之使用收益，而出租人不即表示反對之意思者，視為以不定期限繼續契約，民法第451 條定有明文。查，本件租約原定租期至106年12月31日為止，於租約屆期後，上訴人迄未將系爭房屋鑰匙交還被上訴人，且未告知被上訴人，亦未經被上訴人之同意，即將系爭房屋鑰匙交給其母張婷，而由張婷居住使用系爭房屋至今等情，為上訴人所不爭執（見本院卷第113頁），是上訴人於原定租期屆滿後，未告知及未經被上訴人之同意，自行將系爭房屋提供張婷居住使用，足見上訴人並無將系爭房屋返還被上訴人之意，客觀上亦無返還之行為，而係將系爭房屋無償交由張婷使用，其對於系爭房屋仍有事實上管領力。又於原定租期屆滿後，占有使用系爭房屋之張婷繼續繳納租金及管理費（自108年1月1日起未繳管理費，並自同年6 月起欠付租金），有如前述；是於原定租期屆滿後，上訴人並未返還系爭房屋，將系爭房屋交由張婷直接占有使用及繳納租金、管理費，被上訴人亦不即表示反對之意思，續為收取租金、管理費；則被上訴人主張兩造自107年1月1日起視為以不定期限繼續租約，尚非無憑。
　㈡上訴人雖舉居住證明、戶籍謄本、Line對話截圖、銀行存摺
    為據，抗辯其自106年12月31日租期屆滿即搬離系爭房屋，
    承租人變更為張婷，並由張婷與被上訴人配偶聯繫系爭房屋
    相關事宜，及由張婷匯款繳納租金及管理費云云。惟所稱占
    有，不惟指直接占有，即間接占有亦包括在內，貸與人係經
    由借用人維持其對借用物之事實上管領力，依民法第941條
    規定為間接占有人，不失為現在占有人，借用人依其自己之
    使用目的而占有，則係直接占有人（最高法院 90 年度台上
    字第 2217 號 判決意旨參照）。觀諸前開居住證明、戶籍
    謄本、Line對話截圖、銀行存摺之內容（見本院卷第79至95
    、99至107頁），縱可認上訴人自106年3月起至109年12月居
    住其戶謄地址即「臺北市○○區○○路000巷0號4樓之1」，並由
    張婷與被上訴人配偶聯繫，及由張婷匯款繳納租金及管理費
    ；然查，系爭房屋之承租人為上訴人，上訴人於租約屆期後
    ，並未將系爭房屋返還被上訴人，而係未告知亦未經被上訴
    人同意，即將系爭房屋無償交由張婷使用，兩造自107年1月
    1日起視為以不定期限繼續租約，業如前陳；是縱上訴人自1
    06年12月31日租期屆滿即搬離系爭房屋，現亦未居住系爭房
    屋，然其於原定租期屆滿時，並未返還系爭房屋，而係未告
    知及未經被上訴人之同意，自行將系爭房屋鑰匙交給張婷，
    顯係將其承租之系爭房屋無償提供張婷使用，張婷為系爭房
    屋之直接占有人，上訴人自為系爭房屋之間接占有人。無論
    上訴人係於何時提供張婷居住使用系爭房屋，張婷因占有使
    用系爭房屋，而與被上訴人配偶聯繫系爭房屋相關事宜，及
    由其匯款繳納租金、管理費，並不違常情，自不得據而推認
    系爭房屋之承租人已變更為張婷，是前開居住證明、戶籍謄
    本、Line對話截圖、銀行存摺，尚不足採為有利於上訴人之
    認定；故上訴人前開所辯，並不可取。　
五、被上訴人依系爭租約第14條第1項及民法第455條前段、第76
　　7條第1項前段規定，請求上訴人騰空返還系爭房屋，是否有
　　據?　
　㈠按承租人於租賃關係終止後，應返還租賃物，民法第455條前
    段定有明文。次按所有權人對於無權占有其所有物者，得請
    求返還之，民法第767條第1項前段亦有明文。又系爭租約第
    14條第1項已約定：「租賃契約終止時，承租人應即將房屋
    返還出租人，不應藉詞推諉或主張任何權利」等語（見原審
    補字卷第32頁）。是租賃關係終止後，承租人繼續占有租賃
    物，自應構成無權占有。
　㈡承前所述，兩造自107年1月1日起視為以不定期限繼續租約，而上訴人自108年1月1日起未繳管理費，並自同年6 月起欠付租金，已如前述；則按承租人租金支付有遲延者，出租人得定相當期限，催告承租人支付租金，如承租人於其期限內不為支付，出租人得終止契約；租賃物為房屋者，遲付租金之總額，非達2 個月之租額，不得依前項之規定，終止契約，民法第440 條第1 項、第2 項分別定有明文。上訴人自108年6月起即未再給付租金，經被上訴人寄發台北安和郵局第1472號存證信函，催告上訴人於文到3日內支付積欠之租金，逾期未繳則終止租約，上訴人於108年10月3日收受該信函，逾期未支付，被上訴人復再寄發台北安和郵局第1925號存證信函，向上訴人為終止租約之意思表示，上訴人於108年11月26日收受該信函等情，有存證信函、回執可據（見原審補字卷第39至45頁），斯時上訴人共積欠5個月租金，扣除押租金4萬元後，積欠之租金總額達2個月以上之租額，則被上訴人以台北安和郵局第1925號存證信函向上訴人為終止租約之意思表示，自生合法終止之效力，是被上訴人主張系爭租約已於108年11月26日終止，應值採信。
　㈢綜上，系爭租約業於108年11月26日終止，上訴人自陳系爭房
    屋鑰匙尚未返還被上訴人（見本院卷第113頁），足見其迄
    仍占有系爭房屋，復未能舉證證明其為有權占有；則被上訴
    人依系爭租約第14條第1項及民法第455條前段、第767條第1
    項前段規定，請求上訴人騰空返還系爭房屋，即屬正當。
六、被上訴人依系爭租約第4條約定及民法第179條規定，請求上
    訴人給付10萬1453元，其中8萬1000元自108年11月27日起，
    另2萬0453元自108年12月1日起，均至清償日止起算之法定
    遲延利息，並自108年11月27日起至遷讓返還系爭房屋之日
    止，按月給付2萬3600元，是否有據?
　㈠按無法律上之原因而受有利益，致他人受有損害者，應返還
    其利益；雖有法律上之原因，而其後已不存在者，亦同，民
    法第179條定有明文。
　㈡承上所述，系爭租約第4條約定，上訴人每月應繳租金為2萬3
    000元（見原審補字卷第30頁），然上訴人自108年6月起即
    未再給付租金，至系爭租約於108年11月26日終止時，上訴
    人積欠租金數額為13萬4933元（計算式：2萬3000元×5個月＋
    2萬3000元/30×26＝13萬4933元，元以下4捨5入），扣除押金
    4萬元後（系爭租約第5條參照），尚欠租金9萬4933元未付
    （計算式：13萬4933元－4萬元＝9萬4933元）。又兩造約定承
    租期間應由上訴人負責繳納管理費每月600元，上訴人自108
    年1月起即未再繳付，均由上訴人自行繳納等情，為上訴人
    所不爭執（見原審卷第31頁），復有負責收取管理費之林美
    娥其回函可憑（見原審卷第25頁）；被上訴人自108年1月起
    至同年11月26日契約終止時止，已付之管理費數額為6520元
    （計算式：600元×10個月＋600元/30×26＝6520元），上訴人
    因此受有免付管理費利益，並使被上訴人受有損害。且上訴
    人自108年11月27日起即屬無權占有系爭房屋，其每月仍獲
    得相當於租金2萬3000 元及管理費600元，合計2萬3600元之
    利益，被上訴人則受有此金額之損害。兩造對於原審判命上
    訴人給付之項目、金額及利息，均不爭執（見本院卷第112
    頁）；則被上訴人依系爭租約第4條約定及民法第179條規定
    ，請求上訴人給付10萬1453元（租金9萬4933元及管理費652
    0元，合計10萬1453元），其中8萬1000元自108年11月27日
    起，另2萬0453元自108年12月1日起，均至清償日止起算之
    法定遲延利息，並自108年11月27日起至遷讓返還系爭房屋
    之日止，按月給付2萬3600元，亦屬正當。
七、從而，被上訴人依系爭租約第4條、第14條第1項及民法第45
    5條前段、第767條第1項前段、第179條規定，請求上訴人
　　㈠騰空返還系爭房屋；㈡給付10萬1453元，及其中8萬1000
　　元自108年11月27日起，另2萬0453元自108年12月1日起，均
　　至清償日止起算之法定遲延利息；㈢自108年11月27日起至
　　遷讓返還系爭房屋之日止，按月給付2萬3600元；均屬正當
　　，應予准許。原審就此為上訴人敗訴之判決，並無不當，上
　　訴意旨指摘原判決此部分不當，求予廢棄改判，為無理由，
　　應駁回其上訴。　　
八、本件事證已臻明確，兩造其餘之攻擊或防禦方法及所用之證
　　據，經本院斟酌後，認為均不足以影響本判決之結果，爰不
　　逐一論列，附此敘明。 　
九、據上論結，本件上訴人之上訴為無理由，依民事訴訟法第44
    9條第1項、第78條，判決如主文。 
中　　華　　民　　國　　110 　年　　4 　　月　　7 　　日
              民事第十四庭  
                  審判長法  官  蔡和憲
                        法  官  湯千慧 
                        法  官  邱靜琪 
正本係照原本作成。
不得上訴。
中　　華　　民　　國　　110 　年　　4 　　月　　7 　　日

                        書記官  張淨卿